【裁判字號】    97,訴,2350
【裁判日期】    971210
【裁判案由】    損害賠償
【裁判全文】
臺灣臺中地方法院民事判決  97年度訴字第2350號
原      告  丁○○
            戊○○○
前列二人共同
訴訟代理人  鄭志明律師
被      告  乙○○
            隆錩交通企業有限公司
                        8號
法定代理人  甲○○
訴訟代理人  賈俊益律師
複代理人    丙○○
上列被告因過失致人於死案件，經原告提起請求損害賠償之附帶
民事訴訟（97年度交附民字第175號），經本院刑事庭裁定移送
前來，本院於民國97年11月26日言詞辯論終結，判決如下：
    主      文
被告應給付原告丁○○新臺幣玖拾萬柒仟肆佰捌拾肆元、原告戊○○○新臺幣柒拾陸萬肆仟參佰陸拾柒元，及均自民國九十七年
四月二十三日起至清償日止，按年息百分之五計算之利息。
原告其餘之訴駁回。
本判決於原告丁○○以新臺幣參拾萬元、原告戊○○○以新臺幣
貳拾陸萬元供擔保後，得假執行。但被告如於假執行程序實施前
依序以新臺幣玖拾萬柒仟肆佰捌拾肆元、新臺幣柒拾陸萬肆仟參
佰陸拾柒元為原告預供擔保，得免為假執行。
原告其餘假執行之聲請駁回。
    事實及理由
壹、原告起訴主張：緣被告乙○○係被告隆錩交通企業有限公司
    (下稱被告隆錩公司)之靠行司機，其於民國96年11月6日中
    午12時許，駕駛上開車號IC-671營業用大貨車，沿臺中市西
    區○○○○街由五權五街往五權八街方向行駛，行經五權西
    四街與五權七街之無號誌交岔路口時，原應注意行經無號誌
    之交岔路口，未設標誌、標線或號誌劃分幹、支線道，車道
    數相同，又同為直行車者，左方車應暫停讓右方車先行，且
    應減速慢行，作隨時停車之準備。而當時為日間自然光線，
    視距良好，路面無缺陷，亦無障礙物，並無不能注意之情形
    。乙○○竟疏未注意及此，不僅未暫停讓右方車先行，猶以
    時速約40至50公里之速度，貿然通過上開路口。適有被害人
    羅昱正騎乘車牌號碼TF9-726號輕型機車，沿臺中市○○○
    街由美村路往五權西三街方向直行而來，欲通過上開路口，
    亦未減速慢行及注意車前狀況，致乙○○所駕駛上開大貨車
    之右前車輪框與被害人羅昱正所騎乘前揭機車之左側前車頭
    避震桿發生碰撞，被害人因而人車倒地，其胸部遭乙○○所
    駕駛上開大貨車之車輪輾壓，造成胸腔內出血，經送醫急救
    ，仍於同日下午4時30分許，宣告不治死亡，嗣經檢察官提
    起公訴，本院以97年度交訴字第25號刑事判決被告過失致人
    於死罪確定在案。被害人為原告丁○○、戊○○○之子，爰
    依民法第184條第1項前段、第191條之2、第188條、第192條
    第1項、第2項及第194條第1項規定，請求被告連帶賠償(1)原
    告丁○○支出之醫療費用、殯葬費新台幣 (下同)25 萬元；
    (2)原告丁○○扶養費用317,384元、原告戊○○○扶養費用
    363, 381元：原告丁○○、戊○○○分別為被害人之父母，
    依法被害人對於原告二人負有法定扶養義務，而被害人死亡
    時，原告年齡均為74歲，被害人則係50年11月8日生，96年
    11月6日死亡時年齡46歲，按內政部統計處以佈95年台灣地
    區男性平均餘命為11.28年、女性為13.19年，及九十五年度
    扶養親屬寬減額為11萬1千元，並以被害人生前對各應負擔
    三分之一為計算，被害人對原告丁○○、戊○○○應負擔之
    扶養費用扣除中間利息後之現價各為317,834元、363,381元
    ；(3)原告丁○○、戊○○○、陳翠郁遭逢喪親之痛，精神上
    所受痛苦之精神慰撫金各200萬元等語。並聲明：(一)被告應
    給付原告丁○○2,567,834元、原告戊○○○2,363,381元，
    及均自起訴狀繕本送達之翌日起至清償日止，按年息5%計算
    之利息；(二)原告願供擔保，請准宣告假執行。
貳、被告部分：
一、被告乙○○則以：對於喪葬、醫療、扶養部分數額同意，
    其餘部分請法院依法處理。目前租屋居住，每月房租4000元
    全家人住在一起，經濟狀況窘迫。對刑案事實有意見，當時
    我車子的速度沒有很快，看到一個老者，停下來要讓他通過
    ，他沒有通過，以致於沒有再確認車前狀況。被害人是在車
    子護欄的外邊，並非壓在車輪底下等語，資為抗辯。並聲明
    ：原告之訴駁回，如受不利判決願供擔保請准宣告免為假執
    行。
二、被告隆錩公司則以：
(一)隆錩公司並非汽雅舜的僱
    用人查車號IC-671號之貨車所有權人為被告汽雅舜所有，與
    被告隆錩公司間係靠行關係，每月靠行費為1050元，隆錩公
    司僅係代辦公路法第55條規定之項目，無從監督被告乙○○
    的營業行為，應無民法第188條第1項之適用。
(二)對於事故發生過程之意見
  １乙○○大貨車並未輾過被害人：本件事故發生時，被害人機
    車撞擊大貨車右前方輪圈位置，被害人整個人往前撞及大貨
    車右側車板，而倒在貨車右後側方，並非倒在貨車後輪下或
    後輪後方，此外被告乙○○大貨車有裝防捲入桿，貨車後輪
    也無血跡，皆足以證明被害人並未被輾過，刑事判決此部分
    有誤會。
  ２依道路交通事故現場圖所載，被害人機車剎車距離尚無法停
    住而撞上大貨車，再參照煞車開始位置是在五權七街尚未進
    入五權七街與五權西四街之十字路口，應可以判斷被害人應
    有超速行駛，而且速度很快，被害人與有過失，鑑定報告此
    部分不正確。對於醫療費用、扶養費，被告沒有意見，惟被
    告乙○○家境清寒，家中現有重度肢障母親及無收入的外籍
    配偶，被告乙○○現尚租屋居住，全家只賴被告乙○○開大
    貨車生活，及本案乙○○並非重大過失，被害人與有過失，
    原告請求慰撫金額過高等語，資為抗辯。並聲明：原告之訴
    駁回，如受不利判決願供擔保請准宣告免為假執行。
參、得心證之理由：
(一)原告主張被告乙○○於上開時、地駕駛大貨車違規肇事，致
    被害人死亡之事實，業據本院97年度交訴字第25號刑事判決
    認定被告疏於注意，行經無號誌之交岔路口，未設標誌、標
    線或號誌劃分幹、支線道，車道數相同，又同為直行車者，
    左方車應暫停讓右方車先行，且應減速慢行，作隨時停車之
    準備。而當時為日間自然光線，視距良好，路面無缺陷，亦
    無障礙物，並無不能注意之情形。被告乙○○竟疏未注意及
    此，不僅未暫停讓右方車先行，猶以時速約40至50公里之速
    度，貿然通過上開路口，行經無號誌交岔路口，左方車未暫
    停讓右方車行，而有過失，被害人駕駛重機車，行經無號誌
    交岔路口，未減速慢行且未注意車前狀況，亦有過失，並依
    過失致人於死罪名，判處被告有期徒刑拾月，且經送臺灣省
    車輛行車事故覆議鑑定委員會鑑定意見認定被告為肇事原因
    ，被害人則為肇事次因，並經本院依職權調取臺灣臺中地方
    法院檢察署96年相字第1733號、96偵字第27 460號、本院75
    年度交易字第25號刑事卷宗核閱屬實。被告雖辯稱，被告乙○○大貨車並未輾過被害人、依被害人煞車痕距離應有超速
    情事，被害人與有過失等語。惟查，依檢察官核發之相驗屍
    體證明書所載，被害人死亡原因，其直接原因為胸腔內出血
    ，先行原因為車禍之胸部分輾壓傷，足認被害人確遭被告乙○○大貨車輾壓死亡。次查，卷附被害人騎乘之機車，其煞
    車痕距離為4.4公尺，依中央道路交通安全會執61.5.5交督
    發字第444號函送交通處，交通處以61,5. 12交道字第19902
    號函公布在案之汽車煞車距離、行車速度及道路摩擦係數對
    照表，被害人行車速度未逾時速35公里，均在法定市區行車
    速限範圍內，難認有何超速行駛情事，被告所為抗辯，難認
    有據。
(二)按因故意或過失，不法侵害他人之權利者，負損害賠償責任
    。又受僱人因執行職務，不法侵害他人之權利者，由僱用人
    與行為人連帶負損害賠償責任。不法侵害他人致死者，對於
    支出醫療及增加生活上需要之費用或殯葬費之人，亦應負損
    害賠償責任。被害人對於第三人負有法定扶養義務者，加害
    人對於該第三人亦應負損害賠償責任。不法侵害他人致死者
    ，被害人之父、母、子、女及配偶，雖非財產上之損害，亦
    得請求賠償相當之金額。民法第184條第1項前段、第188條
    第1項前段、第192條第1項、第2項及第194條分別定有明文
    。本件被告隆錩公司辯稱，被告乙○○係靠行於該公司，依
    被告間靠行契約，被告隆錩公司僅係代辦公路法第55條規定
    項目，無從監督被告乙○○的營業行為，被告隆錩公司並非
    被告乙○○的僱用人等語。惟查，靠行之車輛，無論係由出
    資人自行駕駛，或招用他人合作駕駛，或出租，在通常情形
    ，均為該交通公司所能預見苟該駕駛人係有權駕駛（指非出
    自偷竊或無權佔有後所為之駕駛），在客觀上似應認其係為
    該交通公司服勞務，而應使該交通公司負僱用人之責任，方
    足以保護交易之安全 (最高法院87年度台上字第86號、82年
    度台上字第1168號、78年度台上字第2561號、77年度台上字
    第665號、76年度台上字第169號、73年度台上字第2691號判
    決參照)，是以被告隆錩公司辯稱被告乙○○係靠行於該公
    司，其不負僱用人責任，難認有據。是以，被告乙○○駕車
    過失肇事，致被害人死亡，該過失行為與被害人之死亡間，
    既具有相當因果關係，而原告丁○○、戊○○○分別為被害
    人之父母，有戶籍謄本乙份附卷，從而，原告依上開規定，
    請求被告連帶負損害賠償責任，自屬有據。茲就原告請求之
    金額，是否應予准許，分述如下：
    1.原告丁○○支出醫療費用及殯葬費用部分：
      其主張支出被害人因本件事故送醫急救之醫療費用及殯葬
      費用合計25萬元，為被告所不爭執，則原告丁○○此部分
      之請求為有理由，應予准許。
    2.原告丁○○請求扶養費用部分：
      按直系血親相互間互負扶養義務；負扶養義務者有數人而
      其親等同一時，應各依其經濟能力，分擔義務，民法第11
      14條第1款、第1115條第3項分別有明文規定。本件原告丁○○、戊○○○共育有含被害人在內子女共三人，其等皆
      已成年，自均有能力扶養原告丁○○，所負扶養義務分擔
      比例應各3分之1。又原告丁○○、戊○○○分別係22年4
      月15日生、22年5月14日生，現年均為74歲，均已屆退休
      年齡，無能力工作，自得請求受扶養之權利，其中被害人
      部分應負擔之扶養義務比例為3分之1。被害人係50年11月
      8日生，96年11月6日死亡時，年齡46歲，依95年臺灣地區
      簡易生命表，尚有平均餘命32.09年，是原告丁○○得受
      扶養年數為11.63年 (丁○○平均餘命為11.63年)，原告
      戊○○○得受扶養年數為13.43年 (戊○○○平均餘命為
      13.43年)，參照行政院主計處所發布95年臺中市平均每戶
      家庭收支家庭收支之統計資料，臺中市之每戶每年平均消
      費支出為784,867元，除以每戶平均人口數3.36人，可知
      臺中市之每人每年平均消費支出為233,591元（小數點以
      下四捨五入，下同），原告僅請求每年按95年扶養親屬寬
      減額即111,000元計算，為法所許，經以年別5%複式霍夫
      曼計算法（扣除中間利息），丁○○扶養費總額計為997,
      209元(計算式：111,000×【8.00000000-(9.00000000-0.
      00000000)×0.63】（此為應受扶養11.63年之霍夫曼係數
      ）=997,209元)。戊○○○扶養費總額計為1,118,226元 (
      計算式：111,000×【9.00000000-(10.00000000-0.0000
      0000)×0.43】（此為應受扶養13.43年之霍夫曼係數）
      )=1,118,226 元。其中被害人應負之扶養義務比例為3分
      之1，是原告丁○○可請求被告賠償之扶養費用為332,403
      元（計算式：997,209元÷3＝332,403元），原告戊○○○可請求被告賠償之扶養費用為372,742元（計算式：1,
      118,226元÷3＝372,742元），惟原告丁○○僅請求317,
      834元，戊○○○僅請求363,381元，經核均未超過上開金
      額，亦為被告所不爭執，應予准許。
    3.原告丁○○、戊○○○請求精神慰撫金部分：
      按慰藉金之賠償須以人格權遭遇侵害，使精神上受有痛苦
      為必要，其核給之標準固與財產上損害之計算不同，然非
      不可斟酌雙方身分資力與加害程度，及其他各種情形核定
      相當之數額 (最高法院51年台上字第223號判例意旨參照)
      又受僱人因執行職務，不法侵害他人之人格權，被害人受
      有非財產上之損害，請求該受僱人及其僱用人連帶賠償相
      當金額之慰撫金時，法院對於慰撫金之量定，應斟兩造（
      包括負連帶賠償責任之僱用人在內）之身份地位及經濟狀
      況等關係定之，不宜單以被害人與實施侵權行為之受僱人
      之資力為衡量之標準 (最高法院74年度第9次民事庭會議
      決議參照)。本件原告丁○○、戊○○○分別為被害人之
      父母，現退休在家，原告丁○○名下不動產及投資合計
      275萬餘元，原告戊○○○名下不動產及投資合計180萬元
      左右；原告丁○○，現退休在家，以利息及股利為生，每
      月收入平均近4萬元；原告戊○○○亦退休在家，每月平
      均收入約25,000元；而被告乙○○從事大貨車駕駛，每月
      薪資25,000元左右，有大貨車乙輛，被告隆錩公司實收資
      金額為1060萬元，經營汽車貨運業，名下有35部大貨車、
      曳引車，此有稅務電子閘門資料查詢表可憑。本院審酌本
      件因被告乙○○過失違規肇事，致被害人不幸遭被告乙○○駕駛之大貨車輾壓致胸腔出血，身體及器官多處擦挫創
      傷及骨折，情狀淒慘，嗣經送醫急救仍不幸死亡，其死亡
      時年齡46歲，原告白髮人送黑髮人，遭逢喪親之精神上痛
      苦，被告乙○○車禍後猶否認有輾壓被害人等情，認原告
      等人各請求精神慰撫金200萬元尚屬過高，應各核減為180
      萬元，始為允當。
(三)綜上所述，原告依據侵權行為損害賠償之法律關係，請求被
    告給付原告丁○○2,367,834元（計算式：25萬+317,834+18
    0萬=2,367,834）、原告戊○○○2,163,381元（計算式：+3
    63,381+180萬=2,163,381）然：
    1.按損害之發生或擴大，被害人與有過失者，法院得減輕賠
      償金額或免除之。民法第217條第1項定有明文。查本件車
      禍，被告乙○○為肇事主因，被害人為肇事次因，此有臺
      灣省臺中縣區車輛行車事故鑑定委員會鑑定意見書、臺灣
      省車輛行車事故覆議鑑定委員會函附於前開刑事卷，已如
      前述。本院斟酌兩造過失程度，認被告為肇事主因，被害
      人為肇事次因，被害人應負擔30%之責任，亦即應減輕被
      告賠償金額70%，是依上開過失相抵規定，原告丁○○得
      請求被告賠償之金額應為1,657,484元（計算式：2,367,
      834元×70%＝1,657,484元，小數點以下四捨五入），原
      告戊○○○得請求被告賠償之金額應為1,514,367元（計
      算式：2,163,381元×70%＝1,514,367元，小數點以下四
      捨五入）。
    2.按保險人依本法規定所為之保險給付，視為被保險人損害
      賠償金額之一部分；被保險人受賠償請求時，得扣除之。
      強制汽車責任保險法第32條定有明文。查原告因本件事故
      已領取汽機車強制責任保險金1,500,000元，為原告所不
      爭執（97年11月26日筆錄參照），原告二人各分得75萬元
      ，依上開說明，此等保險給付應自本件損害賠償金額中扣
      除，扣除後原告丁○○得請求之金額為907,484元（計算
      式：1,657,484元－750,000元＝907,484元），原告戊○○○得請求之金額為764,367元（計算式：1,514,367元－
      750,000元＝764,367元）。
(四)給付有確定期限者，債務人自期限屆滿時起，負遲延責任。
    給付無確定期限者，債務人於債權人得請求給付時，經其催
    告而未為給付，自受催告時起，負遲延責任。其經債權人起
    訴而送達訴狀，或依督促程式送達支付命令，或為其他相類
    之行為者，與催告有同一之效力。民法第229條第1項及第2
    項定有明文。又遲延之債務，以支付金錢為標的者，債權人
    得請求依法定利率計算之遲延利息。但約定利率較高者，仍
    從其約定利率。應付利息之債務，其利率未經約定，亦無法
    律可據者，週年利率為5%。民法第233條第1項及第203條亦
    有明文。本件原告對被告之損害賠償債權，核屬無確定期限
    之給付，既經原告起訴而送達訴狀，被告迄未給付，當應負
    遲延責任。是原告請求被告給付自刑事附帶民事起訴狀繕本
    送達（即97年4月22日）之翌日起，按年息5%計算之法定遲
    延利息，亦屬有據。
(五)綜上所述，原告依據侵權行為損害賠償之法律關係，請求被
    告給付原告丁○○907,484元、原告戊○○○764,367元，及
    均自97年4月23日起至清償日止，按年息5%計算之利息，為
    有理由，應予准許。其逾此範圍之請求，則屬無據，應予駁
    回。
肆、兩造分別陳明願供擔保聲請宣告假執行及免為假執行，就原
    告勝訴部分，核無不合，爰酌定相當擔保金額宣告之。至原
    告敗訴部分，其假執行之聲請亦失其依據，應併予駁回。
伍、本件原告提起刑事附帶民事訴訟，而由本院刑事庭依刑事訴
    訟法第504條第1項規定，裁定移送前來，依同條第2項規定
    免繳納裁判費，其於本院審理期間，亦未滋生其他訴訟必要
    費用，並無訴訟費用負擔問題，附予敘明。
陸、假執行之依據：民事訴訟法第390第2項、第392條。
中    華    民    國    97    年    12    月    10    日
                  民事第一庭    法  官  陳學德
正本係照原本作成。
如對本判決上訴，須於判決送達後20日內向本院提出上訴狀。
中    華    民    國    97    年    12    月    12    日
                                書記官


司法院資訊處製作；財團法人民間司法改革基金會備份。
